最高法院民事判決　　　　　　　　　　　　　　　八十七年度台上字第二三五四號
　　上　訴　人　嘉新食品化纖股份有限公司
　　法定代理人　王金世英
　　訴訟代理人　杜承唐律師
　　被 上訴 人　李選緯
　　訴訟代理人　陳蓋聖律師
右當事人間請求返還價金事件，上訴人對於中華民國八十六年十一月二十五日台灣高
等法院第二審判決（八十五年度上字第一三五八號），提起上訴，本院判決如左：
    主  文
上訴駁回。
第三審訴訟費用由上訴人負擔。
    理  由
本件被上訴人主張：伊於民國八十年九月二十一日向上訴人購買坐落台北縣中和市○
○段尖山腳小段二八之二一、三○之一、三○之二、三○之三、三○之五、三○之七
號土地上之力霸山河大廈第Ｂ四棟十一樓之預售房地，總價新台幣（下同）九百零二
萬元，伊已依約給付一百七十六萬二千元。詎上訴人於所建造房屋之臥室內，設有巨
大橫樑及樑柱，致使如第一審判決附圖（下稱附圖）一所示之臥室一之內部無法依上
訴人所提供之平面設計圖，擺設床及桌椅，甚至僅得供作儲藏室使用；而臥室二、三
之內部高度僅二二六或二一四公分，與上訴人簽約時所稱三二○公分，相差甚鉅，造
成壓迫緊縮之感。上述瑕疵，致該房屋欠缺約定之品質、效用，經伊以郵局存證信函
要求上訴人補正，上訴人無法補正，伊乃以存證信函解除上開房地買賣契約。契約既
已解除，上訴人自應返還伊已付之價款等情。求為命上訴人給付一百七十六萬二千元
及加計法定遲延利息之判決。
上訴人則以：伊完全依買賣契約第五條有關主管建築機關核准之圖說施工，臥室面積
並無縮小，附圖為廣告，僅為要約之引誘，且非伊所製作，既非為契約之附件，自難
憑為裁判之依據；又房屋結構完成，被上訴人已簽名同意變更臥室之大小隔局，不生
瑕疵補正問題；所謂樓層高度三二○公分係指下層樓板面至上層樓板面之高度而言，
非指天花板至當層樓面之淨高度，扣除橫樑厚度一公尺後，天花板淨高為二二六或二
一二公分，均在最新建築技術規則第三十二條所定限制之上，不能謂高度不足而認定
為瑕疵。至於交叉樑係結構安全所必需，且係伊奉命辦理，被上訴人所謂之瑕疵係其
主觀之好惡；況交叉樑之設計係發生於簽約後，伊不可能將之告知被上訴人，無欠缺
通常應有之品質與效用。本件經送鑑定結果，亦認房屋現況與核准之設計圖尚符合，
伊已依債之本旨履行給付，被上訴人無權解除契約；縱認有瑕疵惟非重大，被上訴人
僅得請求減少價金等語。資為抗辯。
原審依調查證據為辯論之結果，以：被上訴人主張，其向上訴人購買力霸山河大廈第
Ｂ四棟十一樓預售房地，總價九百零二萬元，已給付一百七十六萬二千元之事實，業
據提出力霸山河大廈房地買賣契約書為證，且為上訴人所不爭執。經查，依被上訴人
所提出為上訴人不爭執為真正之平面圖即附圖一顯示，其中臥室一放置床舖後，仍有
相當之空間，且黑色部分為柱子，係緊靠牆壁，與相對之牆壁，仍有相當之距離。惟
經現場勘驗之結果，該臥室內實際情形除右側斜線部分非柱子外，餘如附圖二所示，
其空間即柱子部分之周圍與附圖一相比較，已顯有縮小之感，即該柱子長一○六公分
、寬一○三公分，所占位置並非緊靠牆壁，距離分別尚有四八、一七公分之間距，致
該臥室之空間無法為適切、充分之利用，亦即該柱子之長度一○六公分加上與牆之間
距一七公分，已長達一二三公分，幾達該臥室內寬度之一半，而長度一○三公分，加
上與牆之間距四八公分，計達一五一公分，亦已逾該臥室長度四四一公分之三分之一
。顯見該柱子之位置、面積除與附圖一不符外，確已嚴重影響被上訴人可得充分、有
效使用之程度甚明。次查，房屋仲介公司係受上訴人之委託而從事系爭房屋之介紹、
買賣，自係為上訴人之使用人。上訴人將廣告平面圖放置於售屋現場供人取閱，固屬
契約之引誘，然被上訴人受此要約之引誘後，進而與上訴人之使用人洽談買賣，上訴
人之使用人並依據該平面圖向被上訴人解說，進而表示買賣房屋之坪數按該平面圖所
示，被上訴人因該平面圖所示之隔局、位置而決定簽約訂購，即足認定上開平面圖所
示房屋之私有面積、隔局等項，確已成為兩造間合致之意思表示，該附圖一自屬契約
文件之一部分。是上訴人所辯，附圖一為廣告，僅為要約之引誘，為房屋仲介公司製
作之海報，並非其所製作，亦非為買賣契約之附件，不得資為判決之依據，且其家具
及床舖之陳設僅供參考云云，自不足採。又上訴人辯稱，被上訴人於房屋結構完成，
臥室大小隔局均已定型後，要求變更臥室一、臥室二間之隔牆尺寸及位置，並於其上
簽名，上訴人已依其意思造作，不生瑕疵補正問題云云，並提出客戶變更設計資料簽
認表影本乙紙為證。惟此僅為被上訴人同意就臥室一及臥室二間之隔牆尺寸及位置予
以調整而已，非謂被上訴人已同意就臥室一部分之前揭不合買賣契約附圖一所示之效
用、品質變更為上開客戶變更設計簽認表之內容，是上訴人上開抗辯，亦非可取。再
查，兩造係於八十年九月二十一日簽訂系爭買賣契約，而上訴人早於八十年八月六日
已取得建造執照，當時並無交叉樑之設計，嗣上訴人於八十一年一月一日就結構送審
後，即在未通知被上訴人之情形下，即逕依審查意見結果，於同年十二月二十七日第
一次變更設計增加交叉樑，系爭房屋即附圖一所示臥室三之交叉樑下淨高為二一八公
分，臥室二交叉樑下淨高為二二○公分，又臥室三（主臥室）大樑下淨高為二○八點
五公分、臥室二大樑下淨高為二一五點五公分等情，有買賣契約書影本及省建築師公
會北縣辦事處鑑定報告及內所附建造執照等資料附卷可按。依房屋銷售之情形，所言
高度一般固指樓層高度而言，惟房間內之淨高，如有特殊設計，致使其樓層高度於扣
除通常應有之樓板高度後，顯然有所減少者，出賣人自應告知買受人，否則即應認欠
缺通常應有之品質及效用，而認有減少契約預定效用之瑕疵。系爭房屋之上開臥室二
、三，其內設有斜樑，即交叉樑橫互整個房間，其高度為二一八、二二○公分，與上
訴人銷售時所稱三二○公分之樓層高度，相差一○○公分有餘。縱扣除當層樓板厚度
一五公分，亦應為三○四、三○六公分；且一般臥室內，並無斜樑之設計，被上訴人
於簽約時之平面圖及設計圖亦無交叉樑設計。足見被上訴人當時所欲購買之臥室二、
三應為無交叉樑設計之情形。上訴人嗣後就斜樑之設計，致被上訴人所買受之系爭房
屋之房間淨高較他棟為低，則出賣人自應就此事實告知買受人，但上訴人並未證明已
告知被上訴人。又上訴人所建造者為有斜樑（即交叉樑）之臥室，其如上述之淨高，
非但買受人有受壓迫之感覺，上訴人亦自承用手即可觸及該斜樑，且亦嚴重影響買受
人可得利用之立體空間，如減少衣櫥、書櫃等之高度及容量，就以住家為使用目的之
買受人而言，其住家品質、效用較之契約所定之品質、效用顯不具備。按所謂物之瑕
疵係指存在於物之缺點而言，凡依通常交易觀念，或依當事人之決定，認為物應具備
之價值、效用、或品質而不具備者，即為物有瑕疵（最高法院七十三年台上字第一一
七三號判例參照）。查系爭房屋在交付前，因不具備兩造契約所定應具備之效用及品
質，即為物有瑕疵。被上訴人於催告補正後，上訴人事實上亦無法補正，遂解除契約
，洵屬有據。縱使上訴人已依核准之圖說施工，且經鑑定結果其施工亦與買賣契約相
符，被上訴人所測得之天花板淨高均在最新建築技術規則第三十二條所定限制之上，
亦因設計圖說之變更設計並未經被上訴人同意，致系爭房屋仍有不具備契約所約定之
效用及品質之瑕疵。另同一大廈之Ａ十棟第九、十樓房屋亦有交叉樑之相同設計，該
屋買受人所提起之另一解除契約返還價金訴訟，雖經第一審另案以該交叉樑之設計並
非瑕疵為由而判決買受人敗訴。惟該件訴訟與本件並非同一案件且尚未確定，本件自
不受其判決效力之拘束。矧系爭房屋之三間臥室既有前述之嚴重瑕疵，且無法補正，
對被上訴人而言，顯已減少其就該屋係以居住為目的之價值及效用，故被上訴人解除
契約，並無顯失公平情事。綜上所述，被上訴人主張解除系爭買賣契約，請求上訴人
返還伊已付價金一百七十六萬二千元及自起訴狀繕本送達翌日即八十五年四月二十八
日起加計之法定遲延利息，洵屬有據。為其心證之所由得，並說明兩造其餘之攻擊防
禦方法，不予審酌之理由。因而維持第一審所為上訴人敗訴之判決，駁回其上訴，經
核於法並無違誤。上訴論旨，猶就原審取捨證據、認定事實及解釋契約之職權行使，
指摘原判決不當，求予廢棄，非有理由。
據上論結，本件上訴為無理由，依民事訴訟法第四百八十一條、第四百四十九條第一
項、第七十八條，判決如主文。
中      華      民      國    八十七    年      十      月      九      日
                              最高法院民事第三庭
                                  審判長法官  范  秉  閣
                                        法官  朱  建  男
                                        法官  曾  煌  圳
                                        法官  許  澍  林
                                        法官  鄭  玉  山
      右正本證明與原本無異
                                              書  記  官
中      華      民      國    八十七    年      十      月    二十二    日
